臺灣高等法院民事判決　　　　　　　　 93年度上易字第910號
　　上　訴　人　丁○○
　　　　　　　　丙○○
　　　　　　　　乙○○
　　兼 右三 人
　　訴訟代理人　甲○○
　　被上訴人　　戊　○
　　訴訟代理人　邱六郎律師
當事人間請求返還借款事件，上訴人對於中華民國九十三年八月
三十一日臺灣臺北地方法院九十三年度訴字第一五八七號第一審
判決提起上訴，本院於九十三年十二月二十八日言詞辯論終結，
判決如下：
    主    文
上訴駁回。
第二審訴訟費用由上訴人負擔。
    事    實
甲、上訴人方面：
一、聲明：
  (一)原判決廢棄。
  (二)被上訴人在第一審之訴駁回。
二、陳述：除與原判決記載相同者，茲引用之外，補稱：
  (一)被上訴人就借款之交付未盡舉證之責：
    1.被上訴人於原審一再強調八十萬元分兩筆面交林獻智，先
      五十萬元，後三十萬元。惟其並未具體證明已交付借款之
      事實。
    2.起訴前之和解過程中，被上訴人卻言明先三十萬元，交付
      方式為匯款，第二次才是面交五十萬元。
    3.原審中，被上訴人提出一百萬元之定期存款單，證明被上
      訴人將該筆資金借給林獻智，但時間並不相符（存單係民
      國九十一年十月；借貸時間是八十六年八月）。
  (二)證人楊金城於原審之證詞，對於被上訴人與林獻智間之借貸
    事實記憶特別清楚，但對其他之人、事、地卻又出奇地模糊
    ，加上證人與林獻智之關係是否交情好到會在平常閒談中「
    一再」談論與別人的金錢往來，此在林獻智已先逝而無對證
    下，其證詞之可信度實令人懷疑。
  (三)被上訴人與上訴人父親生前曾同遊泰國，足見二人關係非比
    尋常，是否有借貸關係，令人存疑。
乙、被上訴人方面：
一、聲明：上訴駁回。
二、陳述：除與原判決記載相同者，茲引用之外，補稱：
  (一)上訴人先父林獻智生前為高階警官，既立據表明借到八十萬
    元，足認被上訴人確有交付借款之事實，上訴人空言否認不
    足採。
  (二)被上訴人就貸借八十萬元予林獻智先生之事實，亦已舉出有
    能力湊足八十萬元之証據。雖被上訴人提出之一百萬元之定
    存單（見原審卷原証三），係九十一年至九十二年，惟都是
    定存到期後經多次更新期間，非在九十一年十月始行辦理之
    定存。因此，即使與系爭借據之日期尚非一致，但足以証明
    被上訴人有能力可以湊八十萬元貸借與林獻智先生，則是不
    爭之事實。況且林獻智先生確有向被上訴人借款之事實，復
    經証人楊金城先生在原審証述明確。
    理    由
一、被上訴人起訴主張：上訴人之被繼承人林獻智於八十七年八
    月二十五日向被上訴人借用八十萬元，約定於八十八年四月
    一日償還，並出具借據一紙予被上訴人，惟林獻智於約定清
    償期屆至後並未依約清償，且於九十年七月十三日病逝，上
    訴人為林獻智之繼承人，自應償還林獻智積欠被上訴人之借
    款債務，詎上訴人屢經被上訴人催討迄未清償等情，為此依
    繼承、消費借貸之法律關係訴請上訴人如數清償等語。
二、上訴人則以：被上訴人執有之八十七年八月二十五日借據，
    為上訴人之被繼承人林獻智所出具，惟上訴人等為林獻智之
    配偶子女與被上訴人戊○素不相識，亦從未自林獻智口中獲
    悉其有此筆債務存在，林獻智自八十九年九月罹患腦瘤惡疾
    後，家人更數度於病榻前詢問其是否與他人有何債權債務尚
    待處理，惟林獻智均告訴家屬並無任何欠債，實難想像於其
    逝世後竟無端出現此一龐大債務，且林獻智具公務員身份，
    且有固定之上班場所，欲對其追償債務應非難事，被上訴人
    未於借據所載之還款期限八十八年四月一日後向借款人林獻
    智追償系爭借款，竟至林獻智過世後二個月，待家屬逾期未
    為繼承權之拋棄後始提起本件訴訟，令人不解。又依被上訴
    人所稱上訴人之被繼承人林獻智於八十六年八月六日向其借
    貸八十萬元並書立借據，後因無力清償，至八十七年八月二
    十五日又書立本件系爭借據要求延期清償，準此，本件系爭
    借據清償屆至後，被上訴人為何未如前開方式，要求林獻智
    另立類似之借據延期，令人費解。被上訴人既認債權存在為
    何不於債務人林獻智生前行使權利，直至林獻智往生後亦不
    直接向上訴人等人主張，經上訴人主動聯繫時又閃閃躲躲，
    令人懷疑其所言之真實性。此外，被上訴人復未舉證證明伊
    確交付八十萬元之消費借貸款，是被上訴人之主張無理由等
    語置辯。
三、經查，本件(1)訴外人林獻智於八十七年間出具如起訴狀後附
    之借據（借款金額八十萬元，借款日期為八十七年八月二十
    五日，清償期為八十八年四月一日）予被上訴人。(2)上訴人
    丁○○、乙○○、丙○○、甲○○分別為訴外人林獻智之配
    偶、子女，訴外人林獻智於九十年七月十三日去世，上訴人
    均為繼承人，且未曾拋棄或限定繼承等情，為兩造所不爭執
    ，且有借據及
    人主張上訴人之被繼承人林獻智向伊借得八十萬元，且未依
    約清償等語，則為上訴人所否認，且以前揭詞情置辯，是本
    件應審酌者厥為：(1)上訴人之被繼承人林獻智是否曾向被上
    訴人借得八十萬元？(2)如訴外人林獻智確有向被上訴人借款
    之事實，訴外人林獻智或上訴人是否業已清償本件之八十萬
    元之借款？茲分述如下：
  (一)按當事人主張有金錢借貸關係存在，固須就其發生所須具備
    之特別要件即金錢之交付與借貸意思表示相互一致負舉證責
    任，但若貸與人提出之借用證內，經載明已收受借款之意旨
    借款，要應解為貸與人就金錢借貸契約特別要件之具備，已
    盡舉證責任。經查，本件被上訴人主張上訴人被繼承人林獻
    智向伊借得八十萬元，伊已為借款之交付一節，核與兩造不
    爭執其真正之借據所載「茲向戊○小姐借到新台幣捌拾萬元
    整，言明中華民國捌拾捌年四月一日原金奉還」等語相符，
    而系爭借據既經載明林獻智向被上訴人「借到」八十萬元，
    即已表明收到借款，自足證明被上訴人有交付借款之事實。
  (二)何況上訴人先父林獻智生前曾任三重警察分局小隊長，此為
    上訴人所自認（本院卷第五二頁），則林獻智顯非不諳法律
    常識之人，其先於八十六年八月六日立據載明「茲向戊○小
    姐借到捌拾萬元，言明八十七年二月二十八日奉還」，嗣因
    屆期未還，乃又於八十七年八月二十五日另立據載明「茲向
    戊○小姐借到捌拾萬元，言明八十八年四月一日原金奉還」
    （原審卷第四八、四九頁），衡諸經驗法則，堪認確有交付
    借款之事實，否則林獻智當不致二度在借據上載明「借到」
    二字。
  (三)又證人即林獻智之友楊金城於原審亦證稱：「（法官問：你
    認識原告戊○、林獻智、及其配偶、子女？）我認識戊○、
    林獻智，但不認識其配偶、子女，我與林獻智是好朋友，我
    們有一起去綠島玩，他子女結婚我有到場祝賀，我有照片可
    以證明。（法官問：林獻智與原告戊○關係為何？是否有借
    貸關係？）大家都是朋友，六、七年前，我曾在林獻智辦公
    處所有看到戊○向林獻智催討債務，但是戊○究竟借林獻智
    多少錢我沒有過問，言談之中林獻智也曾經說他欠原告戊○
    錢。（法官問：欠款事後是否業已清償？）錢還了沒，我並
    不清楚，但是因為戊○向林獻智討債後沒多久，林獻智的身
    體就開始不好住院，之後我們就沒有聯絡了，有關於借錢的
    事情，我就不知道了。（原告訴訟代理人問你與林獻智在什
    麼的場合，林獻智有提到向戊○借款一事？）我曾經有一次
    在林獻智辦公室，另外一次在吃飯場合，聽林獻智說他欠原
    告戊○八十萬元沒還心裡很難過。（被告訴訟代理人問：(1)
    證人與林獻智有無金錢往來其他恩怨？(2)你看過戊○向林獻
    智催償幾次？地點、時間為何？(3)戊○討債之後林獻智反應
    為何？(4)你說曾經有一次在林獻智辦公室，另外一次在吃飯
    場合，聽林獻智說他欠原告戊○八十萬元當時還有誰在場？
    ）(1)沒有。(2)我印象是六、七年前在三重交通隊辦公室一次
    詳細時間不記得、至於土城交通隊我看過戊○二次有沒有討
    債，我沒有印象。(3)我當天到場時，戊○已經到現場了，戊
    ○向林獻智催償，林獻智說他手頭不方便請戊○寬限時日，
    戊○有答應，後來我先離開，我在哪裡待了一個半小時後來
    我有事就先離開了。(4)時間太久我不記得了。」（原審卷第
    七三、七四頁筆錄）。
  (四)查證人楊金城係林獻智之朋友，應無袒護被上訴人之理，其
    因時日已久，對於所詢問一些細節答稱「不記得」等語，衡
    情並無不合，然對於所詢之主要事實，則陳述甚為明確（例
    如確曾聽言林獻智承認欠被上訴人借款心裡難過等語），是
    其所證應可採信，堪認被上訴人主張借款屬實。
  (五)至上訴人稱被上訴人所提出之定期存單係九十一年至九十二
    年期，與系爭借款日期不符云云。就此，被上訴人辯稱：該
    定期存單係到期後經多次更新期間，並在九十一年始行辦理
    之定存，衡情亦非無可能，何況縱系爭定存係於九十一年始
    新存入，亦不能遽認被上訴人於八十六年間即無資力貸款予
    林獻智，故該定存單何時辦理，與本件待證事實之認定應無
    關連。
五、綜上所述，本件上訴人之被繼承人林獻智向被上訴人借款八
    十萬元乙節，應可認定，而本件上訴人並未給付被上訴人任
    何金錢乙節，復為上訴人所自認，此外，上訴人就渠等及其
    被繼承人林獻智業已清償系爭八十萬元借款債務之有利於己
    之事，復未能舉證以實其說，從而，被上訴人依繼承、消費
    借貸之法律關係，請求上訴人連帶清償借款八十萬元，並自
    約定清償日之翌日（即八十八年四月二日）起至清償日止，
    按年息百分之五計算之法定遲延利息，自屬有據，應予准許
    。原審為上訴人敗訴之判決，並依兩造之聲請為附條件准、
    免假執行之諭知，於法並無不合。上訴意旨指摘原判決不當
    ，求予廢棄，為無理由，應予駁回。
六、至兩造其餘之攻擊防禦方法及未經援用之證據，經本院斟酌
    後，認為均不足以影響本判決之結果，自無逐一詳予論駁之
    必要，併此敘明。
七、據上論結，本件上訴為無理由，依民事訴訟法第四百四十九
    條第一項、第七十八條、第八十五條第一項前段，判決如主
    文。
中　　華　　民　　國　　94　　年　　1　　月　　 11　　日
                              民事第一庭
                                  審判長法  官  湯美玉
                                        法  官  王仁貴
                                        法  官  陳金圍
以上正本係照原本作成。
本判決不得上訴。
中　　華　　民　　國　　94　　年　　1　　月　　 11　　日
                                        書記官　章大富
